【裁判字號】    88,上易,2046
【裁判日期】    890131
【裁判案由】    詐欺
【裁判全文】
臺灣高等法院高雄分院刑事判決                八十八年度上易字第二四六號
    上 訴 人即
    自  訴  人  甲○○
                戊○○
                丙○○
    共      同
    自訴代理人  郭憲章律師
    上 訴 人即
    自  訴  人  丁○○
    被      告  乙○○
    選任辯護人  田平安
                吳賢明  律師
                吳建勛
右上訴人因被告詐欺案件，不服臺灣高雄地方法院八十七年度自字第七三五號中華民
國八十八年十月八日第一審判決，提起上訴，本院判決如左：
      主  文
上訴駁回。
      理  由
一、自訴意旨如附件自訴狀所載。
二、按已經提起公訴或自訴之案件，在同一法院重行起訴者，應諭知不受理之判決，
    並得不經言詞辯論為之，依刑事訴訟法第三百四十三條規定準用同法第三百零三
    條第二款及第三百零七條自明。
三、按所謂同一案件，固指被告同一及犯罪事實同一。而被告是否同一，係以起訴書
    狀所指為被告之人即其刑罰權對象是否同一為準；而犯罪事實是否同一，係以是
    否為刑罰權對象之客觀的事實是否同一為準，包括事實上同一與法律上同一為準
    ；而法律上同一，即實質上或裁判上一罪而言。
四、查本件被告乙○○前因涉犯刑法第三百三十九條第一項詐欺罪嫌，於八十七年一
    月二十六日經徐薛郁琪等十九人向原審法院提起自訴，經該院於八十七年十一月
    二十五日以八十七年度自字第七十四號判決自訴不受理，嗣經自訴人提起上訴，
    復經本院以八十八年度上易字第六十六號判決原判決撤銷，發回臺灣高雄地方法
    院，該院以八十八年度自更字第十二號審理中，尚未確定，業據本院調閱上開詐
    欺刑事卷宗查明；本件被告被訴之詐欺罪事實載述稱：本件被告乙○○係昱成建
    設股份有限公司（下稱昱成公司）負責人，昱成公司在高雄市○○○路三七八號
    、三七八之一號投資興建「輝煌時代住宅大樓」，而本件自訴人於民國（下同）
    八十二年間向被告購買預售屋，分別訂有土地及房屋預定買賣契約書，嗣自訴人
    等依約繳納訂金、期款及於交屋時辦理貸款交付尾款予被告後，審視建物實體時
    始知受騙，總共各約受騙新台幣（下同）六至七百餘萬元不等。而自訴人等人所
    自訴被告乙○○詐欺事實：（一）、被告之業務代表銷售資料中宣稱中庭面積為
    六百坪，惟實際面積經委託台灣省土木技師公會鑑定報告中庭坪數僅三百二十七
    坪，又依公司印製之廣告海報有關中庭面積記載除了外環林蔭綠意，內部又擁有
    近五百坪超大中庭：：：等誇大中庭面積事實云云。（二）、所交付之公共設施
    是違章建築：目前該大樓之豪華門廳根本是個大違建，隨時有被拆的可能，其又
    將廣告內所稱之親子教室、撞球室設置於原本設計為該大樓之通行出入口上，亦
    有危害公共安全之虞，又將溜冰場與中控室同處一室，亦是違反建築技術規則第
    七十六條規定之行為，且與廣告圖說設置不相符，故此部份被告以違建之方式給
    付該等設施，難認有忠實履行買賣契約，除詐欺外，更有違反公平交易法二十一
    條及二十四條之情形。（三）以變更設計之方式偷天換日，犧牲住戶之權益，換
    取不法之利益：為達到增加樓地板面積以增建樓層之目的，於出示原先之建築平
    面圖以騙得自訴人等與之簽約之時，及私下隱瞞而向工務局提出變更設計之申請
    ，不僅增加規劃數處開放性空間，並縮減原先之中庭面積，以利多蓋數層之樓地
    板面積出售云云。核與上開徐薛郁琪等十九人向原審法院自訴被告乙○○詐欺罪
    所載事實稱：自訴人等十九人於民國八十二年四、五月間分別向昱成建設股份有
    限公司購買其所投資興建於高雄市○○○路與一心路口「輝皇時代住宅大樓」之
    預售屋及基地，被告為該公司負責人（董事長），明知：（一）、依其於民國八
    十二年二月二十七日向高雄市政府工務局申請之「第一次變更設計」並經高雄市
    政府工務局八十二年四月十一日核准「預審通過」許可建築之設計內容，有關房
    屋每一立柱體興建完成後有一百五十公分乘一百五十公分之厚度以上，Ｂ１棟Ｄ
    ７棟之主臥室有立柱體。（二）、該大樓興建完成之中庭花園廣場僅約二百八十
    坪左右。（三）、大樓係以「未實施容積率地區獎勵辦法」申請建照並獲得建造
    許可，其地面層中庭花園及聯外道路之設計配置均為開放性空間大樓亦即住戶以
    外之不特定公眾得出入使用大樓中庭（按依未實施容積率地區獎勵辦理建設公司
    申請開放性空間之大樓可增加建築面積，建設公司可增加利益。（四）、所興建
    之「輝皇時代住宅大樓」每樓層高，其淨高度（自地板上緣量至天花板之下緣，
    如無天花板時，量至上面地皮之下緣之高度謂淨高度）僅約二米九十公分左右，
    且電梯間前之走道高度約在二米二左右。（五）、有關其公共設施及所在位置，
    不能設置於開放空間出入口之處等情事。惟被告深知如將上開足以影響大樓之建
    築品質及生活環境暨工程期間（即付款時間）即可影響售價之實情明告購屋者，
    將不能高價出售並影響其銷售業績，乃意圖為自己不法之所有，於民國八十二年
    三月起，故意虛構與其所申請變更並獲准建築內容不實之工程圖樣（俗稱建築監
    圖），委其廣告代理商即興富發廣告公司，製作各種不實之海報及廣告平面圖等
    各種圖說，資料與銷售講議故意隱瞞或虛構下列事實：即１、將房屋興建完成後
    每一柱體厚度為一百五十公分乘一百五十公分厚度以上之事實隱瞞，而將建物平
    面配置圖各標的建物室內之立柱體，水平切面尺寸，大小及相關位置縮小，銷售
    當時又佐以菱形比例尺，在其所提供之各圖說上，測量量比，使自訴人等誤認每
    一柱體厚度極小即為約為准建柱體四分之一，又於廣告海報有關Ｂ１Ｄ７棟主臥
    室內空間標示並無柱體，致自訴人等對其形容之各標的建物，誤信其室內有大面
    積之空間可利用。２、將大樓興建完成後之中庭花園廣場僅約二百八十坪之事實
    予以隱藏，佯稱「內部又擁有一近五百坪歐洲宮庭風格的大中庭」「寸土寸金的
    市中心為你擘建五００餘坪希臘式皇家中庭」、「中庭花園（希臘式廣場，希臘
    假牆，雕塑廣場，四季花圃，斜坡休閒區），致自訴人等誤信確有廣大之五百坪
    中庭花園之美麗豪華生活環境。３、將屬開放性空間大樓之規劃設計，亦即住戶
    以外之不特定公眾得隨時出入並使用中庭花園之事實隱瞞不談，而在廣告銷售圖
    表示其中庭部分為封閉式庭院，在銷售圖說載明「輝皇時代的入口大門比一般大
    家都來得氣派，來得軒昂，歐式拱門的隱重厚實還有鑲著彩色玻璃的華麗大門，
    使自訴人等誤信為封閉性庭院，獨享尊貴。４、將規劃設計為開放空間之出入口
    處，不得設置任何障礙及任何之設施，以利不特定公眾隨時出入使用大樓中庭之
    事實隱瞞，而於廣告，海報，圖說上將有關被告應提供之公共設施，休閒設備，
    如溜冰場、親子教室、乒乓球場及撞球場等設置於開放空間出入口上，致自訴人
    等誤信其為一封閉且功能完整之大樓，而以高價買售。（按上開公共設施置於開
    放空間出入口上，屬違建，隨時都有被拆除之危險。（二）、按柱位之多寡、粗
    細及位置影響房間之空間利用，為購者交易選擇之重要因素，且與售價有關（蓋
    如柱子多又粗，房間可利用空間就會相對減少，房價當然會降低），又本案買賣
    價金係依工程進度分期繳付，消費者可依建商提供之工期長短估算各期工程進度
    進而事先評估繳款期限後方決定是否購買，若工期驟然縮短，繳款期限亦必隨之
    縮短，除影響承購戶之繳款能力外，建築商即可獲得提前收款之額外不當之利益
    及財物（包括資金之週轉及利息），本案廣告表示工程期四年，實際卻僅二年五
    、六月個月即完工，工期誤差三分之一強，顯屬被告故意標示較長工期吸引消費
    者之自訴人等誤認於四年中輕鬆繳款，進而簽約購屋（見公平交易委員會處分書
    證二）亦即被告施用詐術騙取不當之財物（如利息等）甚為顯然。再房屋樓層之
    高低及房屋週圍之環境，依現代之生活品質與房屋之面積同等重要，亦在在影響
    房屋之品質及售價。被告身為一上市建設公司董事長，深知其社會地位及責任，
    明知其投資興建之「輝皇時代住宅大樓」依其向雄市政府工務局申請變更設計及
    經高雄市政府工務局通過預審之大樓工程圖樣等之內容，應忠實向消費大眾說明
    ，卻為圖謀高價出售及銷售業績之達成，意圖為自己不法之所有，故意違背公平
    交易法第二十一條「事業不得在商品或其廣告上或以其他使公眾得知之方法，對
    於商品之價格、數量、品質、內容為虛偽不實或引人錯誤之表示或表徵，事業對
    於載有前項虛偽不實或引人錯誤表示之商品不得販賣：：：」之規定，於海報平
    面圖等圖說資料將房屋柱體蓄意縮小，Ｂ１Ｄ７棟主臥室內空間標示無柱體，謊
    稱中庭花園五百坪，隱藏開放式空間大樓佯稱為封閉式空間大樓，騙稱樓層高度
    為三米二，詐稱施工期間長達四年至四年半可輕鬆付款等詐術，致自訴人等陷於
    錯誤簽訂購買預售屋契約，分期交付價金每人達數百萬元之鉅，迨至民國八十四
    年底，該「輝皇時代住宅大樓」接近完工，自訴人等見過被告所興建之大樓發見
    與其簽訂契約當時所提供之廣告圖說海報均等資料嚴重不符，始知受騙。被告實
    有觸犯刑法第三百三十九條第一項之詐欺罪云云等情，綜合觀之，上揭二案之被
    告皆為乙○○，而所指訴詐欺罪行，顯有連續犯裁判上一罪關係，應屬同一案件
    無疑。從而本案自訴人於上開八十七年度第七四號自訴被告乙○○詐欺案起訴後
    之八十七年十一月十九日始向原審法法院重行提起本件自訴；揆諸前揭說明，自
    應為不受理之判決。
五、原審因認本件被告被訴之詐欺罪與上開徐薛郁琪等十九人向本院自訴詐欺部份，
    屬裁判上一罪，自訴人竟向該院重行起訴，爰不經言詞辯論，逕為諭知不受理之
    判決。認事用法，並無違誤，自訴人等上訴意旨仍執前詞指摘原判決不當，為無
    理由，應予駁回，且不經言詞辯論為之。
據上論結，應依刑事訴訟法第三百六十八條、第三百七十二條，判決如主文。
中    華    民    國     八十九     年       一       月     三十一     日
                              臺灣高等法院高雄分院刑事第一庭
                                  審判長法官  翁慶珍
                                        法官  惠光霞
                                        法官  李春昌
右正本證明與原本無異。
不得上訴。
                                      書記官  郭蘭蕙
中    華    民    國     八十九     年       二       月      一        日
                                                                        Ａ


司法院資訊處製作；財團法人民間司法改革基金會備份。
